臺灣高等法院臺南分院民事裁定　　 100年度重抗字第58號
抗　告　人
即 債 權人　合作金庫資產管理股份有限公司
法定代理人　吳萬順
代　理　人　黃士齊
相　對　人
即 債 務人　呂家涵即鍾呂麗.
相　對　人
即 第 三人　黃朝欽
上列抗告人因與相對人等間，因債務執行強制執行事件，不服臺
灣嘉義地方法院100年8月22日駁回對於司法事務官聲明異議所為
裁定（100年度事聲字第87號），提起抗告，本院裁定如下：
      主      文
原裁定廢棄，應由臺灣嘉義地方法院更為裁定。
      理      由
一、抗告意旨略以：
（一）債務人呂家涵（下稱債務人）前於100年4月21日具狀聲明
      本件部分執行標的土地即嘉義縣水上鄉巷○段15-2、26-8
      及26-11等地號土地（下稱系爭土地）已租與他人，地上
      之海棗樹亦非其所有。惟執行法院向其電詢承租人為何人
      時，竟回覆稱「不知聯絡方式、不知租金多少、不知全名
      」，執行法院乃囑其提出租賃相關證明文件。此有執行法
      院於該書狀註記之文字為證。
（二）債務人於系爭執行程序歷次所陳報之「苗木買賣合約書」
      ，無論係「呂家涵與楊金原間於95年12月06日所訂之二紙
      苗木買賣合約」、「呂家涵與第三人黃朝欽（下稱第三人
      ）間於95年12月30日所訂立之二紙苗木買賣合約」或「黃
      朝欽與楊金原間所訂之二紙苗木買賣合約（未載訂約期日
      ）」，其買賣標的即種植海棗樹之地號，均係「嘉義縣水
      上鄉巷○段26及26-2等二地號土地」，並非系爭土地。執
      行法院於100年5月3日調查時第三人亦陳稱其所承租及購
      買海棗樹之地號係26及26-2地號。
（三）99年11月09日第一次導往現場辦理查封時，即由抗告人代
      理人依系爭土地上兜售海棗樹之廣告插牌所載電話號碼電
      詢第三人時，第三人稱系爭土地上之樹木係債務人委託其
      種植。執行法院於100年4月25日電詢債務人時，其就執行
      法院之詢問事項皆一問三不知，自應認定債務人與第三人
      就系爭土地上之樹木並無買賣契約之存在，應准抗告人併
      付拍賣。
（四）民事強制執行事件實務上，債務人為免所有之財產遭查封
      拍賣而喪失其所有權，常以各式理由說辭，甚或勾串第三
      人偽造或變造各式契約以遂其目的。債務人自查封後至10
      0年4月下旬為止，對執行法院相關通知，皆無任何異議，
      直至100年4月26日始陸續提出6紙契約（其中2紙契約甚且
      有不同版本），企圖變更拍賣條件。且債務人與第三人間
      於95年12月30日所訂立之2紙苗木買賣合約，先後向執行
      法院陳報2次，惟其中1次竟將買賣海棗樹所在之地號由26
      號逕自篡改成26-11號，26-2地號則逕自篡改成15-2號，
      則渠等於其後即100年5月31日至系爭土地指界時所為之陳
      述，是否合於論理及經驗法則，即大有疑問。原法院為不
      利抗告人之裁定，抗告人實難甘服。
二、原法院以：稱天然孳息者，謂果實、動物之產物及其他依物
    之用法所收穫之出產物。又有收取天然孳息權利之人，其權
    利存續期間內，取得與原物分離之孳息，民法第69條第1項
    及第70條第1項定有明文。次按抵押權之效力，及於抵押物
    扣押後自抵押物分離，而得由抵押人收取之天然孳息，同法
    第863條亦有明定。從而，抵押權設定後，於同一抵押物得
    設定地上權或成立其他權利（例如租賃、使用借貸），故土
    地之天然孳息收取權人未必即為抵押人，則抵押物扣押後，
    由抵押物分離時，如抵押人無收取權者，抵押權之效力，自
    不及於該分離之天然孳息。至於在抵押權設定之前，抵押物
    上已設定地上權或成立其他權利者，其天然孳息為抵押權效
    力所不及，乃屬當然（民法第863條立法理由參照）。再按
    「查封未與土地分離之天然孳息者，於收穫期屆至後，始得
    拍賣」、「執行法院僅就未與土地分離之農作物，實施查封
    者，限於將成熟時始得為之，並於收穫後再行拍賣」強制執
    行法第59-2條、辦理強制執行事件應行注意事項分別定有明
    文。可知租賃權固不得排除強制執行，惟未與土地分離之土
    地出產物，依前揭說明，得為強制執行之標的物。是對於土
    地出產物有收取權，得因收取而原始取得該出產物所有權之
    人，應足認為係強制執行法第15條所稱就執行標的物有足以
    排除強制執行之權利之第三人。復按查封僅得對債務人之責
    任財產為之，不得對於第三人之財產查封，因此執行法院於
    實施強制執行之際，對強制執行之財產，是否為債務人之責
    任財產，固應依職權調查認定，惟為達迅速執行之目的，執
    行機關應以形式主義為其調查認定之依據。申言之，執行法
    院對於強制執行之財產，其實體上屬何人所有，固無審認權
    限，惟仍應就有關資料為形式上審查，只須該財產外觀上可
    認係非債務人所有，即不得對之實施強制執行，債權人若對
    此實體上法律關係另有爭執，為求保護其權利，自應另提起
    訴訟，以求解決。抗告人主張債務人歷次陳報其與第三人間
    所簽訂之合約書，其標的明顯不同，系爭土地上之海棗樹應
    併付拍賣乙節，固據提出95年12月30日所簽訂買賣標的不同
    之合約書共計4紙為證（即買賣標的土地由26地號改成26-11
    地號、26-2地號改成15-2地號），執行處有鑑於此，乃傳訊
    調查債務人與第三人釐清合約書之標的究竟為何？經隔離訊
    問後雖就買賣標的所述不同，惟為慎重起見，復定期命第三
    人至系爭土地指界，經其當場指陳系爭土地上之海棗樹確為
    其所種植等語明確等情。可見系爭土地上之海棗樹業經形式
    上審查後，認係第三人所有，且就系爭土地上之海棗樹有收
    取權，並認債務人就系爭土地上之海棗樹無收取權，而更正
    拍賣條件，並於拍賣公告中載明：「標別1：部分點交、部
    分不點交；15-2地號除種植海棗樹之部分外點交；15-2地號
    種植海棗樹部分土地不點交。15-2地號部分土地上有海棗樹
    ，未併付拍賣，拍定後該部分及其所占用之土地不點交，由
    拍定人自理。標別3：26-11地號土地不點交，26-11地號部
    分土地上有海棗樹，未併付拍賣，拍定後該部分及其所占用
    之土地不點交，由拍定人自理」，難謂與法有違，而駁回抗
    告人異議之聲明，固非無見。
三、第查：查封之效力及於查封物之天然孳息。實施查封後，債
    務人就查封物所為移轉、設定負擔或其他有礙執行效果之行
    為，對於債權人不生效力，為強制執行法第51條第1項、第2
    項所明定。依同法第113條之規定，為不動產之強制執行所
    準用。而有收取天然孳息權利之人，於權利存續期間內，固
    取得與原物分離之孳息，民法第70條第1項定有明文。惟如
    天然孳息尚未分離，則屬於原物之部分，依民法第66條第2
    項之規定：不動產之出產物，尚未分離者，為該不動產之部
    分。就本件而言，無論債務人與第三人所訂立之合約是否真
    實，在海棗樹與系爭土地分離前，其所有權自仍屬債務人所
    有，尚非債務人與第三人間所定合約書之債權契約所能對抗
    ，是否不應併付拍賣，尚有研究餘地。再抵押權之效力，及
    於抵押物扣押後自抵押物分離，而得由抵押人收取之天然孳
    息，為民法第863條所明定。其立法意旨在於剝奪抵押人於
    抵押物查封後之用益權，避免抵押人故意延滯或阻擾抵押權
    實行程序，致有害於抵押權之功能，故抵押債務人於抵押之
    土地查封後，與第三人就種植地上之林木訂立買賣合約，是
    否得以對抗抵押債權人，亦茲疑義。抗告人為抵押債權人，
    對於第三人是否具有收取天然孳息之權利，既有爭執，執行
    法院既無逕行審判之權限，尤非聲明強制執行法第12條所定
    之異議所能救濟，亦宜依同法第16條之規定，指示主張有排
    除強制執行權利之第三人，提起執行異議之訴，以資解決（
    最高法院49年台抗字第72號判例參照）。原法院駁回抗告人
    異議之聲明，是否妥適，尚有商榷餘地，抗告意旨指摘原裁
    定不當，為有理由，應予廢棄發回，由原法院另行斟酌處理
    。
據上論結，本件抗告為有理由，依民事訴訟法第492條，裁定如
主文。
中    華    民    國   100    年    11    月    17    日
                  民事第三庭    審判長法  官  黃崑宗
                                      法  官  蘇重信
                                      法  官  李素靖
上為正本係照原本作成。
不得抗告。
中    華    民    國   100    年    11    月    17    日
                                      書記官  謝淑玉